臺灣新北地方法院刑事判決　　　　　　110年度金訴字第311號
公　訴　人　臺灣新北地方檢察署檢察官
被　　　告　王唯澤


選任辯護人　陳士綱　律師
　　　　　　許書豪　律師
　　　　　　蔡尚達　律師
上列被告因詐欺等案件，經檢察官提起公訴（110 年度偵字第89
01號），本院合議庭以裁定進行簡式審判程序，判決如下：
    主  文                                                                
王唯澤共同犯洗錢罪，處有期徒刑參月，併科罰金新臺幣貳萬元
，罰金如易服勞役，以新臺幣壹仟元折算壹日。
    事  實                                                                
一、王唯澤於民國108 年7 月間，經由大地地區廠商「蔡總」之
    介紹，輾轉知悉真實姓名、年籍不詳、自稱「楊菊新」之成
    年人欲尋覓提供帳戶及轉匯、提領款項之人，王唯澤依其智
    識程度及社會生活經驗，可知悉在一般正常情況下，有使用
    帳戶收受、轉匯及提領款項需求之人，概均會以自己之帳戶
    進出，以避免假手他人帳戶之風險或爭議，實無委由他人提
    供帳戶收受款項後，再予轉匯、提領之必要，其可預見「楊
    菊新」欲尋覓提供帳戶及轉匯、提領款項之人，顯不合乎常
    情，「楊菊新」所為極有可能係為收取詐騙所得款項，而使
    用人頭帳戶及「車手」隱匿詐欺所得之去向、所在，然王唯
    澤因認可藉此在日後交易時獲得較有利之價格，竟仍抱持縱
    上開情節屬實亦不違背其本意之不確定故意，與「楊菊新」
    共同基於詐欺取財、隱匿詐欺犯罪所得去向、所在之洗錢犯
    意聯絡，提供其向不知情之舅舅莊永煌所借得聯邦商業銀行
    帳號000000000000號帳戶（下稱聯邦銀行帳戶）之帳號予「
    楊菊新」；嗣「楊菊新」所屬詐欺集團成員乃以LINE通訊軟
    體暱稱「林麗玉」，向曾炯祥佯稱可投資外匯，獲利頗豐云
    云，致曾炯祥因而陷於錯誤，而於108 年7 月18日凌晨2 時
    3 分、2 時8 分許，先後匯款新臺幣（下同）3 萬元、2 萬
    元（合計5 萬元）至上開聯邦銀行帳戶內，王唯澤則依「楊
    菊新」之指示，將該等匯入之款項轉匯至指定之帳戶內，由
    「楊菊新」自行提領，以此方式收取詐欺犯罪所得，並隱匿
    該等詐欺犯罪所得之去向、所在。嗣因曾炯祥於遭詐騙後，
    發覺有異，經報警處理，始循線偵得上情。
二、案經曾炯祥訴由轄區警局後，由南投縣政府警察局草屯分局
    移送臺灣南投地方檢察署檢察官呈請臺灣高等檢察署檢察長
    令轉臺灣新北地方檢察署檢察官偵查起訴。
    理  由                                              
一、上揭事實，業據被告王唯澤於本院審理時坦白承認，核與告
    訴人曾炯祥、證人莊永煌於警詢中所指訴及證述之情節相符
    （見警卷第18至20頁、第21至22頁之調查筆錄），並有告訴
    人所提出之LINE對話紀錄1 份（見警卷第37至75頁）、匯款
    交易明細表2 紙（見警卷第34頁）、聯邦銀行帳戶開戶基本
    資料及交易明細表1 份（見警卷第82至88頁）、被告所提出
    之微信對話紀錄1 份（見警卷第92至97頁）等在卷可稽，足
    認被告上開自白，核與事實相符。本案事證明確，被告犯行
    堪以認定。
二、論罪科刑：
  ㈠按刑法之共同正犯，包括共謀共同正犯及實行共同正犯二者
    在內；祇須行為人有以共同犯罪之意思，參與共同犯罪計畫
    之擬定，互為利用他人實行犯罪構成要件之行為，完成其等
    犯罪計畫，即克當之，不以每一行為人均實際參與部分構成
    要件行為或分取犯罪利得為必要（最高法院96年度台上字第
    1882號判決意旨參照）。而共同正犯間，非僅就其自己實行
    之行為負其責任，並在犯意聯絡之範圍內，對於他共同正犯
    所實行之行為，亦應共同負責；且其犯意聯絡之表示，無論
    為明示之通謀或相互間有默示之合致，均不在此限（最高法
    院98年度台上字第2655號判決意旨參照）。是以共同正犯，
    在合同之意思內各自分擔犯罪行為之一部，相互利用他人之
    行為，以達其犯罪之目的者，即應對全部所發生之結果，共
    同負責。再共同正犯之意思聯絡，不以彼此間犯罪故意之態
    樣相同為必要，蓋刑法第13條第1 項、第2 項雖分別規定行
    為人對於構成犯罪之事實，明知並有意使其發生者，為故意
    ；行為人對於構成犯罪之事實，預見其發生而其發生並不違
    背其本意者，以故意論。前者為確定故意（直接故意），後
    者為不確定故意（間接故意），惟不論「明知」或「預見」
    ，僅係認識程度之差別，不確定故意於構成犯罪事實之認識
    無缺，與確定故意並無不同，進而基此認識「使其發生」或
    「容認其發生（不違背其本意）」，共同正犯間在意思上乃
    合而為一，形成意思聯絡（最高法院103 年度台上字第2320
    號判決意旨參照）。本件被告基於參與詐欺取財犯行之不確
    定故意，提供帳戶並擔任轉匯帳戶內款項之工作，以促成「
    楊菊新」得以順利完成詐欺取財之行為，足徵被告係基於自
    己犯罪之意思參與該詐欺取財犯罪之分工，分擔犯罪行為之
    一部，並利用他人之行為，以達詐欺犯罪之結果，被告自應
    就其所參與犯行所生之全部犯罪結果共同負責。又本案自提
    供聯邦銀行帳戶以至轉匯款項之全部過程，被告始終僅與「
    楊菊新」相互聯繫，以被告個人立場而言，並無其他人之參
    與，詐騙告訴人之行為人除「楊菊新」之外是否另有其他人
    ，尚非被告所能知悉，自難認被告與「楊菊新」以外之可能
    參與者間有何犯意聯絡，無從認被告具有三人以上共同犯詐
    欺取財罪之主觀犯意。是核被告所為，係犯刑法第339 條第
    1 項之詐欺取財罪，該罪亦屬洗錢防制法第3 條第2 款所明
    定之特定犯罪。
  ㈡次按洗錢防制法於105 年12月28日修正公布，並於106 年6
    月28日生效施行（下稱新法）。修正前該法（下稱舊法）將
    洗錢行為區分為將自己犯罪所得加以漂白之「為自己洗錢」
    及明知是非法資金，卻仍為犯罪行為人漂白黑錢之「為他人
    洗錢」兩種犯罪態樣，且依其不同之犯罪態樣，分別規定不
    同之法定刑度。惟洗錢犯罪本質在於影響合法資本市場並阻
    撓偵查，不因為自己或為他人洗錢而有差異，且洗錢之行為
    模式不祇一端，上開為自己或為他人洗錢之二分法，不僅無
    助於洗錢之追訴，且徒增實務事實認定及論罪科刑之困擾。
    故而為澈底打擊洗錢犯罪，新法乃將洗錢行為之處置、多層
    化及整合等各階段，全部納為洗錢行為，而於新法第2 條規
    定：「本法所稱洗錢，指下列行為：一、意圖掩飾或隱匿特
    定犯罪所得來源，或使他人逃避刑事追訴，而移轉或變更特
    定犯罪所得。二、掩飾或隱匿特定犯罪所得之本質、來源、
    去向、所在、所有權、處分權或其他權益者。三、收受、持
    有或使用他人之特定犯罪所得。」且為避免舊法時期過度限
    縮洗錢犯罪成立之可能，亦模糊前置犯罪僅在對於不法金流
    進行不法原因之聯結而已，造成洗錢犯罪成立門檻過高，洗
    錢犯罪難以追訴。故新法就其中採取門檻式規範者，明定為
    最輕本刑為6 個月以上有期徒刑之罪，並將「重大犯罪」之
    用語，修正為「特定犯罪」；另增列未為最輕本刑為6 個月
    以上有期徒刑之罪所涵括之違反商標法等罪，且刪除有關犯
    罪所得金額須在5 百萬元以上者，始得列入前置犯罪之限制
    規定，以提高洗錢犯罪追訴之可能性。從而新法第14條第1
    項所規範之一般洗錢罪，必須有第3 條規定之前置特定犯罪
    作為聯結，始能成立。以日益猖獗之詐欺集團犯罪為例，詐
    欺集團向被害人施用詐術後，為隱匿其詐欺所得財物之去向
    ，而令被害人將其款項轉入該集團所持有、使用之人頭帳戶
    ，並由該集團所屬之車手前往提領詐欺所得款項得逞，檢察
    官如能證明該帳戶內之資金係本案詐欺之特定犯罪所得，即
    已該當於新法第14條第1 項之一般洗錢罪。另過去實務認為
    ，行為人對犯特定犯罪所得之財物或利益作直接使用或消費
    之處分行為，或僅將自己犯罪所得財物交予其他共同正犯，
    祇屬犯罪後處分贓物之行為，非本條例所規範之洗錢行為，
    惟依新法規定，倘行為人意圖掩飾或隱匿特定犯罪所得來源
    ，而將特定犯罪所得直接消費處分，甚或交予其他共同正犯
    予以隱匿，而由共同正犯以虛假交易外觀掩飾不法金流移動
    ，即難認僅單純犯罪後處分贓物之行為，應仍構成新法第2
    條第1 或2 款之洗錢行為（最高法院108 年度台上字第2425
    號、第2500號判決意旨參照）。本案告訴人匯入上開聯邦銀
    行帳戶內之款項，係被告與「楊菊新」共同犯刑法第339 條
    第1 項之詐欺取財罪而詐得者，該匯入之款項自屬特定犯罪
    之所得；被告基於洗錢之不確定故意，將其所提供之上開人
    頭帳戶內款項轉匯予「楊菊新」，而隱匿該特定犯罪所得之
    去向、所在，核被告所為，係構成洗錢防制法第2 條第2 款
    、第14條第1 項之洗錢罪。被告於審理時自白洗錢犯行，應
    依洗錢防制法第16條第2 項規定，於洗錢罪部分減輕其刑。
  ㈢被告上開詐欺取財、洗錢等犯行，與「楊菊新」間有犯意之
    聯絡及行為之分擔，渠等並已共同實行犯罪之行為，均為共
    同正犯。被告以一行為同時觸犯上開2 項罪名，為想像競合
    犯，應依刑法第55條規定，從一較重之洗錢罪處斷。
  ㈣爰以行為人之責任為基礎，審酌被告為圖商場上交易之小利
    ，自甘為他人所利用，提供帳戶並負責轉匯詐欺款項，形同
    「車手」，非但自毀前途，更助長詐欺犯罪，其行為對於告
    訴人所造成之損害程度非輕，及被告本身亦屬遭詐欺集團所
    利用之人，自身主觀惡性尚非重大，且其於本案犯罪之分工
    ，較諸實際策畫佈局、分配任務、施用詐術、終局保有犯罪
    所得之核心份子而言，僅居於聽從指示、代替涉險之次要性
    角色，兼衡被告之素行、自陳專科畢業，現從事服務業，每
    月收入約3 萬元，有同住父母需由被告撫養等智識及生活狀
    況、被告犯罪動機、目的、手段、犯後於本院審理時坦承犯
    行，知所悔悟，並表達有意願與告訴人協調賠償事宜，犯後
    態度堪認良好等一切情狀，量處如主文所示之刑，並諭知罰
    金易服勞役之折算標準。
  ㈤又被告本案行為，其目的原固係認為可以藉此在日後交易時
    獲得較有利之價格，然事後被告並未實際進行任何交易，亦
    未獲任何利益，此據被告供述明確（見本院110 年9 月13日
    準備程序筆錄第2 頁），本院復查無積極證據足認被告有因
    本案行為而獲得何等報酬或對價，難認被告有何犯罪所得可
    言，自不生對於其犯罪所得宣告沒收、追徵之問題，併予敘
    明。
據上論斷，應依刑事訴訟法第273 條之1 第1 項、第299 條第1
項前段，洗錢防制法第2 條第2 款、第14條第1 項、第16條第2
項，刑法第11條前段、第28條、第339 條第1 項、第55條、第42
條第3 項，刑法施行法第1 條之1 第1 項，判決如主文。
本案由檢察官黃彥琿偵查起訴，經檢察官張靜薰到庭實行公訴。
中    華    民    國  110     年    9     月    27    日
                  刑事第一庭? 法  官  劉景宜
上列正本證明與原本無異。
如不服本判決，應於判決送達後20日內敘明上訴理由，向本院提
出上訴狀 (應附繕本) ，上訴於臺灣高等法院。其未敘述上訴理
由者，應於上訴期間屆滿後20日內向本院補提理由書「切勿逕送
上級法院」。
                              書記官  田世杰
中    華    民    國  110     年    9     月    27    日
附錄本案論罪科刑法條全文：
洗錢防制法第2 條
本法所稱洗錢，指下列行為：
一、意圖掩飾或隱匿特定犯罪所得來源，或使他人逃避刑事追訴
    ，而移轉或變更特定犯罪所得。
二、掩飾或隱匿特定犯罪所得之本質、來源、去向、所在、所有
    權、處分權或其他權益者。
三、收受、持有或使用他人之特定犯罪所得。
 
洗錢防制法第14條
有第二條各款所列洗錢行為者，處7 年以下有期徒刑，併科新臺
幣5 百萬元以下罰金。
前項之未遂犯罰之。
前二項情形，不得科以超過其特定犯罪所定最重本刑之刑。
 
中華民國刑法第339條
（普通詐欺罪）
意圖為自己或第三人不法之所有，以詐術使人將本人或第三人之
物交付者，處5 年以下有期徒刑、拘役或科或併科50萬元以下罰
金。
以前項方法得財產上不法之利益或使第三人得之者，亦同。
前二項之未遂犯罰之。